臺灣士林地方法院民事判決　　　　　　　100年度訴字第642號
原　　　告　巨邦國際行銷股份有限公司
法定代理人　黃文擇
訴訟代理人　范曉玲律師
　　　　　　林翰緯律師
　　　　　　鄭雯娗律師
被　　　告　英屬維京群島商群體國際股份有限公司台灣分公司
法定代理人　李佩玲
訴訟代理人　邱文智
訴訟代理人　洪文浚律師
上列當事人間債務人異議之訴事件，本院於100 年11月1 日言詞
辯論終結，判決如下：
    主  文
本院一百年度司執字第一七九三七號給付買賣價金事件強制執行
程序應予撤銷。
訴訟費用由被告負擔。
    事  實  及  理  由
一、原告起訴主張：
    被告雖持臺灣高等法院99年度上易字第234 號確定判決聲請
    對原告之財產強制執行，由本院執行處以100 年度司執字第
    17 937號受理中。惟因被告無法依據兩造96年12月17日增補
    協議書（下稱系爭增補協議書）所訂期程付款，原告依據兩
    造95年8 月8 日授權暨合作契約（下稱系爭授權契約）第12
    .2條約定，對被告取得懲罰性違約金債權新臺幣（下同）20
    0 萬元。又被告無法依約按期付款，同意於97年10月2 日起
    停止發行系爭布袋戲節目，則原告依系爭授權契約第8.3 條
    約定，得請求被告負擔原告自行製作債權霹靂布袋戲視聽著
    作而產生相關費用，包括郵費、運費、交通費、燃料費等，
    共計115 萬6,027 元，原告主張以上開債權抵銷被告對於原
    告債權，由法院則最迅速經濟者，依強制執行法第14條第1
    項提起債務人異議之訴。聲明：本院100 年司執字第17937
    號給付買賣價金事件強制執行程序應予撤銷；訴訟費用由被
    告負擔。
二、被告辯稱：
    系爭授權契約第6.3 條約定，如被告未依契約約定方式支付
    權利金時，原告得依契約第12條約定辦理，係指12.1條約定
    得以書面終止契約，並請求違約之損害。而12.2條限定違反
    系爭契約之情形，以第1.3 條、第5.1 條、第5.5 條、第6.
    1 條、第9.1 條、第14條、第15條之情形方得請求懲罰性違
    約金，而被告並未違反上開12.2條所明定條款，無需支付懲
    罰性違約金。退步言之，縱認能請求違約金，然被告預先給
    付權利金，以每集權利金227 萬8,302 元計算，被告超付4,
    000 多萬元，原告實際上並未受有損害，違約金實屬過高，
    應予酌減。又原告所稱郵費、運費、交通費、燃料費等費用
    ，均係兩造於97年10月2 日終止協議後，原告自行發行121
    集至212 集布袋戲節目所生費用，上開節目已由原告自行向
    下游代理商、租賃或直銷業者收取權利金，故壓片費用、運
    費而非代理被告執行發行事宜所生款項，而係原告自行發行
    費用，自不能依系爭授權契約第8.3 條約定向被告請求負擔
    ，系爭授權契約第8.3 條約定係指被告收取權利金，本應支
    付之運費壓片費卻由原告負擔之情形，原告方得請求，況且
    原告提出之單據不能證明為系爭布袋戲節目所支出之費用。
    是原告藉此主張抵銷，均屬無據。聲明：駁回原告之訴；訴
    訟費用由原告負擔。
三、不爭執事項：
(一)、原告與被告於95年8 月8 日簽訂授權暨合作契約；於96年6
    月1 日簽訂增補協議書；於97年10月2 日簽訂協議書，同意
    自97年10月2日合意終止發行合約。
(二)、被告請求原告給付買賣價金，經臺灣高等法院99年度上易字
    第234 號判決原告應給付被告59萬310 元及自98年6 月30日
    起至清償日止按週年利率百分之五計算之利息，被告持上開
    確定判決聲請對原告之財產強制執行，本院100 年度司執字
    第17937 號強制執行事件受理中。執行費用為4,723元。
四、本院得心證之理由：
(一)、按強制執行法第14條第1 項規定「執行名義成立後，如有消
    滅或妨礙債權人請求之事由發生，債務人得於強制執行程序
    終結前，向執行法院對債權人提起異議之訴。如以裁判為執
    行名義時，其為異議原因之事實發生在前訴訟言詞辯論終結
    後者，亦得主張之」所謂消滅債權人請求之事由，係指足以
    使執行名義之請求權及執行力消滅之原因事實，如清償、提
    存、抵銷、免除、混同、債權讓與、債務承擔、解除條件成
    就、另訂和解契約，或其他類此情形，始足當之。
(二)、經查，兩造於95年8 月8 日簽訂系爭授權書，其中第6.1 約
    定「基於授權人對被授權人就本契約第2 條之授權，被授權
    人應支付授權人每集系列布袋戲節目241 萬5,000 元（含稅
    ）之權利金，系列布袋戲共200 集，合計權利金總額為4 億
    8 仟3 佰萬元整（以下簡稱權利金）」6.3 條約定「如被授
    權人未依本契約第6.2 條所訂之方式如期支付權利金時，原
    得分期支付之權利金視為全部到期，被授權人同意即刻支付
    權利金全額，授權人並得依本契約第12條之規定辦理」。（
    本院卷第21頁背面、第22頁）。嗣後，因被告資金周轉困難
    ，兩造於96年6 月1 日簽訂系爭增補協議書，授權標的增加
    為21 2集，並延展分期權利金之支付，惟增補協議書僅延展
    被告支付各期權利金之時程，並未變更原授權契約之內容，
    此觀增補協議書第3 條「本協議書所訂條款為原契約一部，
    如有未盡事宜，悉依原契約之約定為之，如本協議書之內容
    與原契約有所牴觸者，均以原契約之約定為準。」（本院卷
    第26頁）甚明。亦即被告如未能如期支付權利金時，應依系
    爭授權契約約定辦理。查，被告不否認在97年10月2 日終止
    合約前，即未支付7 、8 、9 月之權利金（100 年9 月27日
    言詞辯論筆錄），即屬違反系爭授權契約第6.3 條分期給付
    權利金之約定，是權利金應視為全部到期，被告應即刻支付
    權利金給原告，原告並得依第12條規定辦理。而系爭授權契
    約第12.1條約定「除本契約另有約定或雙方當事人另有協議
    外，任一方當事人因歸責之事由違反本契約時，他方當事人
    得以書面通知違約方終止本契約，並得向違約方請求賠償因
    此所生之損害」。第12.2條約定「被授權人如有違反本契約
    第1.3 條、第5. 1條、第5.5 條、第6.1 條、第9.1 條、第
    14條、第15條之情形，授權人除得於書面催告後依第12.1條
    主張損害賠償外，被授權人亦應支付授權人200 萬元之懲罰
    性違約金」被告違反6.3 條約定時，應依12條辦理，並未限
    定僅能適用12.1條而不能適用12.2條；再者，12.2條係指被
    告違反本契約第1.3 條、第5. 1條、第5.5 條、第6.1 條、
    第9.1 條、第14條、第15條之情形，除適用12.1條外，被告
    亦應支付200 萬元懲罰性違約金。被告未依約如期支付權利
    金時，原分期支付授權金視為全部到期，應一次給付權利金
    完畢，被告既然無法分期支付權利金，全部權利金自然無法
    給付，當然違反6. 1條支付權利金之情形，故依系爭授權契
    約第12.2條約定，被告應支付200 萬元之懲罰性違約金，且
    不已書面催告為要件。且兩造間既然約定權利金得分期支付
    ，是權利金總額及分期支付方式無法割裂適用，是所謂違反
    6.1 即是指違反6.3 分期支付之方式。是被告自應依12.2條
    給付支付懲罰性違約金。又兩造雖於97年10月2 日簽訂協議
    書，同意於97年10月2 日終止發行合約，但第12條約定「甲
    （原告）乙（被告）雙方同意，就乙方因無法履行發行合約
    所生對甲方的賠償責任及其他甲方得對乙方主張之權利，不
    因甲乙雙方簽訂本協議而喪失，甲方仍得對乙方主張賠償責
    任及其他因乙方無法履行發行合約所生相關權利」。（本院
    卷第28頁），是兩造雖終止授權契約，但原告所得請求之懲
    罰性違約金不因合約終止而受影響，至為灼然。
(三)、按民法第250 條就違約金之性質，區分為損害賠償預定性質
    之違約金，及懲罰性違約金，前者乃將債務不履行債務人應
    賠償之數額予以約定，亦即一旦有債務不履行情事發生，債
    務人即不待舉證證明其所受損害係因債務不履行所致及損害
    額之多寡，均得按約定違約金請求債務人支付，此種違約金
    於債權人無損害時，不能請求。後者之違約金係以強制債務
    之履行為目的，確保債權效力所定之強制罰，故如債務人未
    依債之關係所定之債務履行時，債權人無論損害有無，皆得
    請求，且如有損害時，除懲罰性違約金，更得請求其他損害
    賠償；又按違約金是否相當，應依一般客觀事實、社會經濟
    狀況及當事人所受損害情形，以為衡量之標準，若所約定之
    額數，與實際損害顯相懸殊者，法院自得酌予核減，並不因
    懲罰性違約金或賠償額預定性違約金而異，最高法院83年度
    台上字第2879號、82年度台上字第2529號裁判要旨參酌。系
    爭授權契約第12.2條約定被告如有前開情形應賠償懲罰性違
    約金200 萬元。查，原告依系爭授權契約內容僅需負責製作
    節目，授權被告重製、發行即可取得權利金，然因被告未能
    如期支付權利金，雙方合意終止授權契約後，原告必須自行
    發行視聽著作，且重新與下游代理商、錄影帶出租店重新簽
    約等等，增加工作負擔，且因被告公司預先收取下游代理商
    權利金，對於被告是否已完全退還預收權利金，與下游代理
    商間產生爭議等，且斟酌本件權利金總額為4 億8,300 萬元
    ，200 萬元尚不到一集權利金，且懲罰性違約金即在債務人
    債務不履行有可歸責性之懲罰等情，本院認為懲罰性違約金
    200萬元無需酌減。
(四)、按「二人互負債務，而其給付種類相同，並均屆清償期者，
    各得以其債務，與他方之債務，互為抵銷。但依債之性質不
    能抵銷或依當事人之特約不得抵銷者，不在此限。前項特約
    ，不得對抗善意第三人。」「抵銷，應以意思表示，向他方
    為之。其相互間債之關係，溯及最初得為抵銷時，按照抵銷
    數額而消滅。」民法第334 條、第335 條第1 項分別定有明
    文。末按「抵銷固使雙方債務溯及最初得為抵銷時消滅，惟
    雙方互負得為抵銷之債務，並非當然發生抵銷之效力，必一
    方對於他方為抵銷之意思表示而後雙方之債務乃歸消滅，此
    觀民法第335 條第1 項規定自明。故給付之訴之被告對於原
    告有得為抵銷之債權，而在言詞辯論終結前未主張抵銷，迨
    其敗訴判決確定後表示抵銷之意思者，其消滅債權人請求之
    事由，不得謂非發生在該訴訟言詞辯論終結之後，依強制執
    行法第14條之規定，自得提起執行異議之訴。」最高法院29
    年上字第1123號判例要旨參照。原告就此項懲罰性違約金債
    權並未於系爭買賣價金事件言詞辯論終結前主張抵銷，觀諸
    上開判決內容可知，依前揭說明，原告自得於系爭執行名義
    成立後，主張以上開債權為主動債權與其依系爭執行名義所
    負之債務抵銷。查原告已於100 年7 月22日言詞辯論期日當
    庭表示行使抵銷權，被告當庭業已知悉抵銷之意思表示，又
    解釋當事人真意，原告應係主張對起訴狀所附本院執行處10
    0 年4 月18日所發執行命令（本院卷第16頁）所列被告之債
    權全部抵銷：債權原本59萬310 元及自98年6 月30日起至清
    償日（清償日即為原告主張抵銷意思表示之日100 年7 月22
    日）止按年息百分之五計算之利息（6 萬891 元）、執行費
    4,723 元，總計65萬5,924 元，則經抵銷後，被告對原告已
    無債權存在，自不得持該執行名義對原告強制執行。（原告
    嗣後雖於100 年8 月5 日補充理由狀抵銷金額改為64萬8,96
    9 元，但於100 年7 月22日言詞辯論期日已行使抵銷權，被
    告債權業已消滅，不因原告嗣後變更抵銷金額改變）。
五、原告依強制執行法第14條第1 項規定，請求撤銷本院100 年
    度司執字第17937號強制執行程序，為有理由，應予准許。
六、至兩造其餘之攻擊或防禦方法及未經援用之證據，經本院斟
    酌後，認為均不足以影響本判決之結果，自無逐一詳予論駁
    之必要，併此敘明。
七、據上論結，本件原告之訴有理由，依民事訴訟法第78條，判
    決如主文。
中    華    民    國   100    年    11    月    15    日
                  民事第二庭  法  官  絲鈺雲
以上正本證明與原本無異。
如對本判決上訴，應於判決送達後20日內向本院提出上訴狀，若
委任律師提起上訴者，應一併繳納上訴審裁判費，否則本院得不
命補正逕行駁回上訴。
中    華    民    國   100    年    11    月    16    日
                              書記官  林玫熹